ACORDAO-COMPLETO-2436719

ACÓRDÃO 12537/2020 ATA 40/2020 - SEGUNDA CÂMARA

VISTOS, relatados e discutidos estes autos de tomada de contas especial instaurada em razão da omissão no dever de prestar contas dos recursos recebidos pelo Município de Taperoá/BA, no exercício de 2011, por força do Programa Brasil Alfabetizado (PBA) , 
ACORDAM os Ministros do Tribunal de Contas da União, reunidos em sessão da 2ª Câmara, em:
9.1. nos termos do art. 12, § 3º, da Lei 8.443/1992, considerar revel, para todos os efeitos, o Sr. Rosival Lopes dos Santos, dando-se prosseguimento ao processo;
9.2. rejeitar as alegações de defesa apresentadas pelo Sr. Antônio Fernando Brito Pinto;
9.3. com fundamento nos arts. 1º, inciso I, 16, inciso III, alíneas "b" e "c", da Lei 8.443/1992 c/c os arts. 19 e 23, inciso III, da mesma lei, e nos arts. 1º, inciso I, 202, § 6º, 209, inciso I, e 210 e 214, inciso III, do Regimento Interno do TCU, julgar irregulares as presentes contas e condenar em débito o Sr. Antônio Fernando Brito Pinto, pelo valor original abaixo discriminado, atualizado monetariamente e acrescido dos juros de mora a partir da data indicada, nos termos da legislação vigente, até a efetiva quitação do débito, fixando-lhe o prazo de 15 (quinze) dias, a contar da ciência, para que comprove, perante o Tribunal (art. 214, inciso III, alínea "a", do Regimento Interno do TCU) , o recolhimento da dívida aos cofres do Tesouro Nacional:
	Valor (R$) 
	Data

	91.350,00
	4/1/2012

9.4. aplicar ao Sr. Antônio Fernando Brito Pinto a multa referida no art. 57 da Lei 8.443/1992, no valor de R$ 14.000,00 (quatorze mil reais) , fixando-lhe o prazo de 15 (quinze) dias, a partir da notificação, para que comprove, perante o Tribunal, seu recolhimento aos cofres do Tesouro Nacional, atualizada monetariamente desde a data deste acórdão até a data do efetivo pagamento;
9.5. com fundamento nos arts. 1º, inciso I, 16, inciso III, alínea "a", da Lei 8.443/1992 c/c os arts. 19 e 23, inciso III, da mesma Lei, julgar irregulares as presentes contas quanto à responsabilidade do Sr. Rosival Lopes dos Santos e aplicar-lhe a multa referida no art. 58, inciso I, da Lei 8.443/1992, no valor de R$ 5.000,00 (cinco mil reais) , fixando-lhe o prazo de 15 (quinze) dias, a partir da notificação, para que comprove, perante o Tribunal, seu recolhimento aos cofres do Tesouro Nacional, atualizada monetariamente desde a data deste acórdão até a data do efetivo pagamento;
9.6. autorizar, desde logo, com amparo no art. 28, inciso II, da Lei 8.443/1992, a cobrança judicial das dívidas, caso não atendidas as notificações;
9.7. autorizar, desde já, caso solicitado, nos termos do art. 26 da Lei 8.443/1992, o parcelamento das dívidas em até 36 (trinta e seis) parcelas mensais e sucessivas, atualizadas monetariamente até a data do pagamento, esclarecendo aos responsáveis que a falta de pagamento de qualquer parcela importará no vencimento antecipado do saldo devedor (art. 217, § 2º, do Regimento Interno do TCU) , sem prejuízo das demais medidas legais cabíveis;
9.8. dar ciência desta decisão aos responsáveis, ao FNDE e à Procuradoria da República no estado da Bahia, para adoção das providências cabíveis, nos termos do art. 16, § 3º, da Lei 8.443/1992 c/c o art. 209, § 7º, do Regimento Interno deste Tribunal.

Tomada de contas especial instaurada em razão da omissão no dever de prestar contas dos recursos recebidos pelo Município de Taperoá/BA, no exercício de 2011, por força do Programa Brasil Alfabetizado.

Segunda Câmara

Município de Taperoá/BA.

3. Interessados/Responsáveis:
3.1. Interessado: Fundo Nacional de Desenvolvimento da Educação (00.378.257/0001-81).
3.2. Responsáveis: Antônio Fernando Brito Pinto (XXX.170.925-XX); Rosival Lopes dos Santos (XXX.607.165-XX).

13.1. Ministros presentes: Ana Arraes (Presidente), Augusto Nardes (Relator) e Aroldo Cedraz.
13.2. Ministro-Substituto convocado: Marcos Bemquerer Costa.
13.3. Ministro-Substituto presente: André Luís de Carvalho.

ACORDAO-COMPLETO-2521185

Acórdão 2775/2022 - Segunda Câmara

ACORDAO-COMPLETO-2443601

Acórdão 2156/2021 - Segunda Câmara

AUGUSTO NARDES

Transcrevo a seguir a instrução lavrada no âmbito da Secretaria de Controle Externo de Tomada de Contas Especial (peça 58) , a qual contou com a anuência do escalão dirigente da unidade técnica (peças 59 e 60) : 
"INTRODUÇÃO
Cuidam os autos de tomada de contas especial instaurada por Fundo Nacional de Desenvolvimento da Educação, em desfavor de Antônio Fernando Brito Pinto, Prefeito Municipal no período de 1º/1/2009 a 31/12/2012 e de 1º/1/2013 a 31/12/2016, e Rosival Lopes dos Santos, Prefeito Municipal no período de 1º/1/2017 a 31/12/2020, em razão da omissão no dever de prestar contas dos recursos recebidos por força do Programa Brasil Alfabetizado, no exercício de 2011, cujo prazo encerrou-se em 25/5/2017.
Cumpre esclarecer que, de acordo com notícia do FNDE (peça 26) , o prazo final para prestação de contas do Programa Brasil Alfabetizado, referente ao exercício de 2011, ficou estabelecido como sendo até o dia 25/5/2017 (http://www.fnde.gov.br/index.php/acesso-a-informacao/institucional/area-de-imprensa/noticias/item/9700-prestacao-de-contas-do-brasil-alfabetizado-esta-disponivel-para-registro-no-sigpc-contas-online, acesso em 11/5/2020) .
HISTÓRICO
Em 29/10/2018, com fundamento na IN/TCU 71/2012, alterada pela IN/TCU 76/2016 e DN/TCU 155/2016, o dirigente do Fundo Nacional de Desenvolvimento da Educação autorizou a instauração da tomada de contas especial (peça 1) . O processo foi registrado no sistema e-TCE com o número 950/2019.
Os recursos repassados pelo FNDE ao município de Taperoá/BA, no âmbito do Programa Brasil Alfabetizado - exercício 2011, totalizaram R$ 91.350,00 (peça 3) . 
O fundamento para a instauração da Tomada de Contas Especial, conforme consignado na matriz de responsabilização elaborada pelo tomador de contas, foi a constatação da seguinte irregularidade: 
Não comprovação da boa e regular aplicação dos recursos federais repassados à Prefeitura Municipal de Taperoá - BA, em face da omissão no dever de prestar contas dos valores transferidos, no âmbito do TRANSFERENCIAS A ESTADO E MUNÍCIPIOS PBA BRALF, no exercício de 2011, cujo prazo encerrou-se em 26/5/2017.
O responsável Antônio Fernando Brito Pinto arrolado na fase interna foi devidamente comunicado e, diante da ausência de justificativas suficientes para elidir a irregularidade e da não devolução dos recursos, instaurou-se a tomada de contas especial.
Cabe destacar que o responsável Rosival Lopes dos Santos não foi arrolado na fase interna da tomada de contas especial, mas foi devidamente comunicado.
No relatório (peça 16) , o tomador de contas concluiu que o prejuízo importaria no valor original de R$ 91.350,00, imputando-se a responsabilidade a Antônio Fernando Brito Pinto, Prefeito Municipal no período de 1º/1/2009 a 31/12/2012 e de 1º/1/2013 a 31/12/2016, na condição de gestor dos recursos. 
Em 23/3/2020, a Controladoria-Geral da União emitiu o relatório de auditoria (peça 20) , em concordância com o relatório do tomador de contas. O certificado de auditoria e o parecer do dirigente do órgão de controle interno concluíram pela irregularidade das presentes contas (peças 21 e 22) .
Em 3/4/2020, o ministro responsável pela área atestou haver tomado conhecimento das conclusões contidas no relatório e certificado de auditoria, bem como do parecer conclusivo do dirigente do órgão de controle interno, manifestando-se pela irregularidade das contas, e determinou o encaminhamento do processo ao Tribunal de Contas da União (peça 23) .
Na instrução inicial (peça 28) , analisando-se os documentos nos autos, concluiu-se pela necessidade de realização de citação e audiência para as irregularidades abaixo: 
0. Irregularidade 1: não comprovação da boa e regular aplicação dos recursos federais repassados ao município de Taperoá/BA, em face da omissão no dever de prestar contas dos valores transferidos, no âmbito do Programa Brasil Alfabetizado - BRALF, no exercício de 2011, cujo prazo encerrou-se em 25/5/2017.
Evidência da irregularidade: documento técnico presente na peça 5.
Normas infringidas: art. 37, caput, c/c o art. 70, parágrafo único, da Constituição da República Federativa do Brasil; art. 93, do Decreto-lei 200/1967; art. 66, do Decreto 93.872/1986; e art. 5º, inciso III, alínea 'w', e 30, da Resolução CD/FNDE 32, de 1º/7/2011.
Débitos relacionados ao responsável Antônio Fernando Brito Pinto:
	Data de ocorrência
	Valor histórico (R$) 

	4/1/2012
	91.350,00

Cofre credor: Fundo Nacional de Desenvolvimento da Educação.
Responsável: Antônio Fernando Brito Pinto.
Conduta: não demonstrar a boa e regular aplicação dos recursos federais recebidos e geridos por meio do Programa Brasil Alfabetizado, no exercício de 2011, em face da omissão na prestação de contas, cujo prazo encerrou-se em 25/5/2017.
Nexo de causalidade: a conduta descrita impediu o estabelecimento do nexo causal entre as possíveis despesas efetuadas com os recursos recebidos, no âmbito do Programa Brasil Alfabetizado, no exercício de 2011, em afronta ao art. 37, caput, c/c o art. 70, parágrafo único, da Constituição da República Federativa do Brasil; art. 93, do Decreto-lei 200/1967; art. 66, do Decreto 93.872/1986; e art. 5º, inciso III, alínea 'w', e 30, da Resolução CD/FNDE 32, de 1º/7/2011.
Culpabilidade: não há excludentes de ilicitude, de culpabilidade e de punibilidade; é razoável supor que o responsável tinha consciência da ilicitude de sua conduta; era exigível conduta diversa da praticada, qual seja, desincumbir-se do seu dever por meio da apresentação da prestação de contas no prazo e forma devidos ou disponibilizar as condições materiais mínimas e necessárias para que seu sucessor pudesse prestar contas. 
Encaminhamento: citação.
0. Irregularidade 2: não disponibilização das condições materiais mínimas e necessárias para que o seu sucessor pudesse apresentar a prestação de contas do Programa Brasil Alfabetizado, no exercício de 2011, cujo prazo encerrou-se em 25/5/2017.
Evidência da irregularidade: documento técnico presente na peça 5.
Normas infringidas: art. 37, caput, c/c o art. 70, parágrafo único, da Constituição da República Federativa do Brasil; art. 93, do Decreto-lei 200/1967; art. 66, do Decreto 93.872/1986; e art. 5º, inciso III, alínea 'w', e 30, da Resolução CD/FNDE 32, de 1º/7/2011.
Responsável: Antônio Fernando Brito Pinto.
Conduta: não disponibilizar as condições materiais mínimas e necessárias para que o seu sucessor pudesse apresentar a prestação de contas do Programa Brasil Alfabetizado, no exercício de 2011.
Nexo de causalidade: a conduta descrita impediu o estabelecimento do nexo causal entre as possíveis despesas efetuadas com os recursos recebidos, no âmbito do Programa Brasil Alfabetizado, no exercício de 2011, em afronta ao art. 37, caput, c/c o art. 70, parágrafo único, da Constituição da República Federativa do Brasil; art. 93, do Decreto-lei 200/1967; art. 66, do Decreto 93.872/1986; e art. 5º, inciso III, alínea 'w', e 30, da Resolução CD/FNDE 32, de 1º/7/2011.
Culpabilidade: não há excludentes de ilicitude, de culpabilidade e de punibilidade; é razoável supor que o responsável tinha consciência da ilicitude de sua conduta; era exigível conduta diversa da praticada, qual seja, disponibilizar as condições materiais mínimas e necessárias para que seu sucessor pudesse prestar contas. 
Encaminhamento: audiência.
0. Irregularidade 3: não cumprimento do prazo originalmente estipulado para prestação de contas do Programa Brasil Alfabetizado, no exercício de 2011, cujo prazo encerrou-se em 25/5/2017, e não apresentação de justificativas ao concedente que demonstrasse a existência de impedimento de prestar contas quando do vencimento do referido prazo.
Evidência da irregularidade: documento técnico presente na peça 5.
Normas infringidas: art. 37, caput, c/c o art. 70, parágrafo único, da Constituição da República Federativa do Brasil; art. 93, do Decreto-lei 200/1967; art. 66, do Decreto 93.872/1986; e art. 5º, inciso III, alínea 'w', e 30, da Resolução CD/FNDE 32, de 1º/7/2011.
Responsável: Rosival Lopes dos Santos.
Conduta: descumprir o prazo originalmente estipulado para prestação de contas dos recursos federais recebidos à conta do Programa Brasil Alfabetizado, no exercício de 2011, o qual se encerrou em 25/5/2017, e não apresentar justificativas ao concedente que demonstrasse a existência de impedimento de prestar contas quando do vencimento do referido prazo.
Nexo de causalidade: a conduta descrita impediu o estabelecimento do nexo causal entre as possíveis despesas efetuadas com os recursos recebidos, no âmbito do Programa Brasil Alfabetizado, no exercício de 2011, em afronta ao art. 37, caput, c/c o art. 70, parágrafo único, da Constituição da República Federativa do Brasil; art. 93, do Decreto-lei 200/1967; art. 66, do Decreto 93.872/1986; e art. 5º, inciso III, alínea 'w', e 30, da Resolução CD/FNDE 32, de 1º/7/2011.
Culpabilidade: não há excludentes de ilicitude, de culpabilidade e de punibilidade; é razoável supor que o responsável tinha consciência da ilicitude de sua conduta; era exigível conduta diversa da praticada, qual seja, desincumbir-se do seu dever por meio da apresentação da prestação de contas no prazo e forma devidos ou o oferecimento de justificativas no sentido de que adotou medidas administrativas que estavam ao seu alcance para obter a documentação necessária à prestação de contas, mas encontrou dificuldades concretas que o impediram de prestar contas. 
Encaminhamento: audiência.
Cumpre esclarecer que, apesar do prazo para prestação de contas ter se encerrado em 25/5/2017, durante o período de gestão do Sr. Rosival Lopes dos Santos, este adotou supostas medidas legais de resguardo ao erário, conforme Representação protocolizada junto ao Ministério Público Federal (peça 10, p. 16-20) . Tendo em vista as providências adotadas pelo Sr. Rosival Lopes dos Santos, há presunção de que não houve a disponibilização, pelo responsável Antônio Fernando Brito Pinto, das condições materiais mínimas e necessárias para que seu sucessor pudesse apresentar a prestação de contas, o que impôs ouvi-lo nos autos para que apresentasse razões de justificativa para a falha apontada ou elementos probatórios de que o fez.
Por outro lado, inexiste comprovação da adoção de medidas efetivas que pudessem demonstrar que o responsável Rosival Lopes dos Santos apresentou justificativas consistentes, respaldas na demonstração de providências concretas que tivessem sido adotadas, com vistas a reunir a documentação necessária à prestação de contas ou que demonstrassem o seu impedimento, razão pela qual o sucessor foi ouvido em audiência para que apresentasse suas razões de justificativa para o ato omissivo a este ora imputado.
Em cumprimento ao pronunciamento da unidade (peça 30) , foram efetuadas citação e audiência dos responsáveis, nos moldes adiante:
 Antônio Fernando Brito Pinto - promovida a citação e audiência do responsável, conforme delineado adiante:
	Comunicação: Ofício 21834/2020-TCU/Seproc (peça 33) 
Data da Expedição: 27/5/2020
Data da Ciência: 10/6/2020 (peça 53) 
Nome Recebedor: Antônio Fernando Brito
Observação: Ofício enviado para o endereço do responsável, conforme pesquisa de endereço no sistema da Receita Federal (peça 31) 
Fim do prazo para a defesa: 26/6/2020
	
	Comunicação: Ofício 21835/2020-TCU/Seproc (peça 34) 
Data da Expedição: 27/5/2020
Data da Ciência: 28/5/2020 (peça 38) 
Nome Recebedor: Evair Rodrigues
Observação: Ofício enviado para o endereço do responsável, conforme pesquisa de endereço nos sistemas corporativos do TCU (peça 31) 
Fim do prazo para a defesa: 12/6/2020
	
	Comunicação: Ofício 21836/2020-TCU/Seproc (peça 35) 
Data da Expedição: 27/5/2020
Data da Ciência: 2/6/2020 (peça 39) 
Nome Recebedor: Washington Leal
Observação: Ofício enviado para o endereço do responsável, conforme pesquisa de endereço nos sistemas corporativos do TCU (peça 31) 
Fim do prazo para a defesa: 17/6/2020
	
 Rosival Lopes dos Santos - promovida a audiência do responsável, conforme delineado adiante:
	Comunicação: Ofício 21862/2020-TCU/Seproc (peça 36) 
Data da Expedição: 27/5/2020
Data da Ciência: 10/6/2020 (peça 46) 
Nome Recebedor: Daniela Pereira Azevedo
Observação: Ofício enviado para o endereço do responsável, conforme pesquisa de endereço no sistema da Receita Federal (peça 32) 
Fim do prazo para a defesa: 26/6/2020
	
	Comunicação: Ofício 21863/2020-TCU/Seproc (peça 37) 
Data da Expedição: 27/5/2020
Data da Ciência: 10/6/2020 (peça 47) 
Nome Recebedor: Daniela Pereira Azevedo
Observação: Ofício enviado para o domicílio necessário do responsável, conforme pesquisa de endereço no sistema da Receita Federal (peças 32 e 57) 
Fim do prazo para a defesa: 12/6/2020
	
Conforme Despacho de Conclusão das Comunicações Processuais (peça 54) , as providências inerentes às comunicações processuais foram concluídas. 
Transcorrido o prazo regimental, o responsável Antônio Fernando Brito Pinto apresentou defesa (peças 49 a 53) , e o responsável Rosival Lopes dos Santos permaneceu silente, devendo ser considerado revel, nos termos do art. 12, §3º, da Lei 8.443/1992.
ANÁLISE DOS PRESSUPOSTOS DE PROCEDIBILIDADE DA IN/TCU 71/2012
Apreciação do Prejuízo ao Contraditório e Ampla Defesa
Verifica-se que não houve o transcurso de mais de dez anos desde o fato gerador sem que tenha havido a notificação dos responsáveis pela autoridade administrativa federal competente (art. 6º, inciso II, c/c art. 19, da IN/TCU 71/2012, modificada pela IN/TCU 76/2016) , uma vez que o fato gerador da irregularidade sancionada ocorreu em 26/5/2017, haja vista que o vencimento do prazo para prestação de contas deu-se em 25/5/2017, e os responsáveis foram notificados sobre a irregularidade, pela autoridade administrativa competente, conforme abaixo:
0. Antônio Fernando Brito Pinto, por meio do edital acostado à peça 6, p. 4, publicado em 19/6/2018; e
0. Rosival Lopes dos Santos, por meio do ofício acostado à peça 8, recebido em 16/10/2017, conforme AR (peça 9) .
Valor de Constituição da TCE 	
Verifica-se, ainda, que o valor atualizado do débito apurado (sem juros) , em 1º/1/2017, é de R$ 128.182,32, portanto, superior ao limite mínimo de R$ 100.000,00, na forma estabelecida conforme os arts. 6º, inciso I, e 19, da IN/TCU 71/2012, modificada pela IN/TCU 76/2016. 
OUTROS PROCESSOS/DÉBITOS NOS SISTEMAS DO TCU COM OS MESMOS RESPONSÁVEIS
Informa-se que foi encontrado processo no Tribunal com um dos responsáveis:
	Responsável
	Processos

	Antônio Fernando Brito Pinto
	Processo 000.090/2018-2 (TCE, aberto) 

Informa-se que foi encontrado débito imputável a um dos responsáveis no banco de débitos existente no sistema e-TCE:
	Responsável
	Débitos inferiores

	Antônio Fernando Brito Pinto
	1810/2018 (R$ 23.812,93) - Dano inferior ao limite de instauração da TCE cadastrado

A tomada de contas especial está, assim, devidamente constituída e em condição de ser instruída.
EXAME TÉCNICO			 
Da análise dos documentos presentes nos autos, verifica-se que Antônio Fernando Brito Pinto era a pessoa responsável pela gestão e execução dos recursos federais recebidos à conta do Programa Brasil Alfabetizado - exercício 2011, e Rosival Lopes dos Santos era a pessoa responsável pela apresentação da respectiva prestação de contas, tendo o prazo final expirado em 25/5/2017. 
Apesar de o tomador de contas não haver arrolado Rosival Lopes dos Santos como responsável neste processo, após análise realizada sobre a documentação acostada aos autos, concluiuse que sua responsabilidade deve ser incluída, uma vez que há evidências de que tenha tido participação na irregularidade aqui verificada.
Verifica-se que foi dada oportunidade de defesa aos agentes responsabilizados na fase interna, em obediência aos princípios constitucionais que asseguram o direito ao contraditório e à ampla defesa (art. 5º, inciso LV, da Constituição Federal) , conforme detalhado no item 'Análise dos Pressupostos de Procedibilidade da IN/TCU 71/2012', subitem '	Apreciação do Prejuízo ao Contraditório e Ampla Defesa'.
Entretanto, os responsáveis não apresentaram justificativas suficientes para elidir a irregularidade e não recolheram o montante devido aos cofres do Fundo Nacional de Desenvolvimento da Educação, razão pela qual suas responsabilidades devem ser mantidas.
Passase ao exame das alegações de defesa apresentadas pelo responsável Antônio Fernando Brito Pinto (peças 49 a 53) :
0. Manifestação do responsável (peça 49) :
O responsável alega que prestou contas do período em que esteve como gestor municipal, conforme recibos de prestação de contas anexos à sua defesa (peças 50 a 52) .
Afirma que não há razões para apontar as supostas irregularidades objeto da citação e da audiência, haja vista que o responsável se desincumbiu do seu dever de prestar contas, ainda em sua gestão, mesmo que essa obrigação ainda pudesse ser satisfeita até o ano de 2017.
0. Análise da manifestação do responsável:
Em consulta ao sistema corporativo do instaurador (SIGPC) , realizada na data de 1º/9/2020, verifica-se que a situação da prestação de contas do Programa Brasil Alfabetizado, no exercício de 2011, continua 'Omisso' (peça 55) .
No histórico desse mesmo programa no SIGPC, não há qualquer registro de apresentação de prestação de contas (peça 56) .
Analisando-se detidamente o recibo apresentado pelo responsável, em especial o que se refere à vigência em 2011 (peça 52) , constata-se que o programa ali registrado é '	TRANSFERÊNCIA A ESTADO E MUNICÍPIOS PBA - TD', com prazo para prestação de contas até 30/6/2014, o que contrasta com a informação registrada no Relatório de TCE 664/2018, que faz alusão a 'Transferência a Estado e Municípios PBS - BRALF', com prazo para prestar contas até 26/5/2017.
Tal divergência de informações nos permite concluir que se tratam de repasses diferentes, ainda que para o mesmo município de Taperoá/BA, e para o mesmo exercício de 2011, de forma que a prestação de contas a que se refere o responsável, em suas alegações de defesa, não se relaciona com os recursos objeto da presente tomada de contas especial, cuja prestação de contas ainda se encontra omissa, conforme consulta ao SIGPC (peças 55 e 56) .
Dessa forma, rejeitam-se as alegações de defesa apresentadas pelo responsável Antônio Fernando Brito Pinto.
Da validade das notificações:
Preliminarmente, cumpre tecer breves considerações sobre a forma como são realizadas as comunicações processuais no TCU. A esse respeito, destacam-se o art. 179, do Regimento Interno do TCU (Resolução 155, de 4/12/2002) e o art. 4º, inciso III, § 1º, da Resolução TCU 170, de 30 de junho de 2004, in verbis:
Art. 179. A citação, a audiência ou a notificação, bem como a comunicação de diligência, farse-ão:
I - mediante ciência da parte, efetivada por servidor designado, por meio eletrônico, fac-símile, telegrama ou qualquer outra forma, desde que fique confirmada inequivocamente a entrega da comunicação ao destinatário;
II - mediante carta registrada, com aviso de recebimento que comprove a entrega no endereço do destinatário;
III - por edital publicado no Diário Oficial da União, quando o seu destinatário não for localizado
 (...) 
Art. 3º As comunicações serão dirigidas ao responsável, ou ao interessado, ou ao dirigente de órgão ou entidade, ou ao representante legal ou ao procurador constituído nos autos, com poderes expressos no mandato para esse fim, por meio de:
I - correio eletrônico, fac-símile ou telegrama;
II - servidor designado;
III - carta registrada, com aviso de recebimento;
IV - edital publicado no Diário Oficial da União, quando o seu destinatário não for localizado, nas hipóteses em que seja necessário o exercício de defesa.
Art. 4º. Consideram-se entregues as comunicações:
I - efetivadas conforme disposto nos incisos I e II do artigo anterior, mediante confirmação da ciência do destinatário;
II - realizadas na forma prevista no inciso III do artigo anterior, com o retorno do aviso de recebimento, entregue comprovadamente no endereço do destinatário;
III - na data de publicação do edital no Diário Oficial da União, quando realizadas na forma prevista no inciso IV do artigo anterior.
§ 1º O endereço do destinatário deverá ser previamente confirmado mediante consulta aos sistemas disponíveis ao Tribunal ou a outros meios de informação, a qual deverá ser juntada ao respectivo processo.
 (...) 
Bem se vê, portanto, que a validade da citação via postal não depende de que o aviso de recebimento seja assinado pelo próprio destinatário da comunicação, o que dispensa, no caso em tela, a entrega do AR em 'mãos próprias'. A exigência da norma é no sentido de o Tribunal verificar se a correspondência foi entregue no endereço correto, residindo aqui a necessidade de certeza inequívoca. 
Não é outra a orientação da jurisprudência do TCU, conforme se verifica dos julgados a seguir transcritos:
São válidas as comunicações processuais entregues, mediante carta registrada, no endereço correto do responsável, não havendo necessidade de que o recebimento seja feito por ele próprio (Acórdão 3648/2013-TCU-Segunda Câmara, Relator Ministro José Jorge) ;
É prescindível a entrega pessoal das comunicações pelo TCU, razão pela qual não há necessidade de que o aviso de recebimento seja assinado pelo próprio destinatário. Entregandose a correspondência no endereço correto do destinatário, presume-se o recebimento da citação (Acórdão 1019/2008-TCU-Plenário, Relator Ministro Benjamin Zymler) ;
As comunicações do TCU, inclusive as citações, deverão ser realizadas mediante Aviso de Recebimento - AR, via Empresa Brasileira de Correios e Telégrafos, bastando para sua validade que se demonstre que a correspondência foi entregue no endereço correto (Acórdão 1526/2007-TCU-Plenário, Relator Ministro Aroldo Cedraz) .
A validade do critério de comunicação processual do TCU foi referendada pelo Supremo Tribunal Federal, nos termos do julgamento do MS-AgR 25.816/DF, por meio do qual se afirmou a desnecessidade da ciência pessoal do interessado, entendendo-se suficiente a comprovação da entrega do 'AR' no endereço do destinatário:
Ementa: agravo regimental. Mandado de segurança. Desnecessidade de intimação pessoal das decisões do tribunal de contas da união. art. 179 do regimento interno do TCU. Intimação do ato impugnado por carta registrada, iniciado o prazo do art. 18 da lei nº 1.533/51 da data constante do aviso de recebimento. Decadência reconhecida. Agravo improvido.
O envio de carta registrada com aviso de recebimento está expressamente enumerado entre os meios de comunicação de que dispõe o Tribunal de Contas da União para proceder às suas intimações.
O inciso II do art. 179 do Regimento Interno do TCU é claro ao exigir apenas a comprovação da entrega no endereço do destinatário, bastando o aviso de recebimento simples. 
Da revelia do responsável Rosival Lopes dos Santos.
No caso vertente, a audiência do responsável se deu em endereços provenientes da base CPF da Receita Federal, em sistema custodiado pelo TCU. Ademais, o responsável Rosival Lopes dos Santos é o atual Prefeito Municipal de Taperoá/BA e, em razão disso, o seu ofício de audiência também foi enviado ao seu domicílio necessário, nos termos do art. 76, da Lei 10.406/2002 (Código Civil) , ou seja, no endereço da sede da Prefeitura de Taperoá/BA. A entrega dos ofícios de audiência nesses endereços ficou comprovada.
Nos processos do TCU, a revelia não leva à presunção de que seriam verdadeiras todas as imputações levantadas contra os responsáveis, diferentemente do que ocorre no processo civil, em que a revelia do réu opera a presunção da verdade dos fatos narrados pelo autor (Acórdão 1009/2018-TCU-Plenário, Relator Ministro Bruno Dantas; Acórdão 2369/2013-TCU-Plenário, Relator Ministro Benjamin Zymler; e Acórdão 2449/2013-TCU-Plenário, Relator Ministro Benjamin Zymler) . Dessa forma, a avaliação da responsabilidade do agente não pode prescindir da prova existente no processo ou para ele carreada. 
Ao não apresentarem suas defesas, o responsável deixou de produzir prova da regular aplicação dos recursos sob suas responsabilidades, em afronta às normas que impõem aos gestores públicos a obrigação legal de, sempre que demandados pelos órgãos de controle, apresentarem os documentos que demonstrem a correta utilização das verbas públicas, a exemplo do contido no art. 93, do DecretoLei 200/1967: 'Quem quer que utilize dinheiros públicos terá de justificar seu bom e regular emprego na conformidade das leis, regulamentos e normas emanadas das autoridades administrativas competentes.' 
Mesmo as alegações de defesa não sendo apresentadas, considerando o princípio da verdade real que rege esta Corte, procurou-se buscar, em manifestações do responsávelna fase interna desta Tomada de Contas Especial, se havia algum argumento que pudesse ser aproveitado a seu favor. 
No entanto, o responsável Rosival Lopes dos Santos não se manifestou na fase interna, não havendo, assim, nenhum argumento que possa vir a ser analisado e posteriormente servir para afastar a irregularidade apontada.
Frise-se que, em consulta ao sistema corporativo do instaurador (SIGPC) , realizada na data de 1º/9/2020, verifica-se que os responsáveis também não apresentaram contas junto ao instaurador e continuam inadimplentes (peça 55) .
Em se tratando de processo em que a parte interessada não se manifestou acerca da irregularidade imputada, não há elementos para que se possa efetivamente aferir e reconhecer a ocorrência de boa-fé na conduta do responsável, podendo este Tribunal, desde logo, proferir o julgamento de mérito pela irregularidade das contas, conforme os termos dos §§ 2º e 6º do art. 202 do Regimento Interno do TCU (Acórdão 2064/2011-TCU-Primeira Câmara, Relator Ministro Ubiratan Aguiar; Acórdão 6182/2011-TCU-Primeira Câmara, Relator Ministro Weder de Oliveira; Acórdão 4072/2010-TCU-Primeira Câmara, Relator Ministro Valmir Campelo; Acórdão 1189/2009-TCU-Primeira Câmara, Relator Ministro Marcos Bemquerer; Acórdão 731/2008-TCU-Plenário, Relator Ministro Aroldo Cedraz) .
Dessa forma, o responsável Rosival Lopes dos Santos deve ser considerado revel, nos termos do art. 12, §3º, da Lei 8.443/1992, devendo as contas serem julgadas irregulares, com aplicação da multa prevista no art. 58, inciso I, da Lei 8.443/1992, ao responsável Carlos José da Silva.
Ademais, em razão da rejeição das alegações de defesa apresentadas pelo responsável Antônio Fernando Brito Pinto, devem suas contas serem julgadas irregulares, com a condenação em débito, e aplicação da multa prevista no art. 57, da Lei 8.443/1992.
PRESCRIÇÃO DA PRETENSÃO PUNITIVA
Vale ressaltar que a pretensão punitiva do TCU, conforme Acórdão 1441/2016-TCU-Plenário, Relator Ministro Benjamin Zymler, que uniformizou a jurisprudência acerca dessa questão, subordina-se ao prazo geral de prescrição indicado no art. 205, do Código Civil, que é de dez anos, contado da data de ocorrência da irregularidade sancionada, nos termos do art. 189, do Código Civil, sendo este prazo interrompido pelo ato que ordenar a citação, a audiência ou a oitiva da responsável.
No caso em exame, não ocorreu a prescrição, uma vez que a irregularidade sancionada ocorreu em 26/5/2017, e o ato de ordenação da citação ocorreu em 12/5/2020.
CONCLUSÃO
Em face da análise promovida na seção 'Exame Técnico', verifica-se que os responsáveis Antônio Fernando Brito Pinto e Rosival Lopes dos Santos não lograram comprovar a boa e regular aplicação dos recursos. Ademais, inexistem nos autos elementos que demonstrem a boa-fé dos responsáveis ou a ocorrência de outras excludentes de culpabilidade.
Dessa forma, identificado dano ao erário, devese instaurar e julgar o processo de tomada de contas especial para responsabilizar seus agentes causadores, respeitando o direito ao contraditório e à ampla defesa, independentemente de quando ocorreram os atos impugnados.
Verifica-se também que não houve a prescrição da pretensão punitiva, conforme análise já realizada.
Tendo em vista que não constam dos autos elementos que permitam reconhecer a boa-fé dos responsáveis, sugere-se que as suas contas sejam julgadas irregulares, nos termos do art. 202, § 6º, do Regimento Interno do TCU, com a imputação do débito atualizado monetariamente e acrescido de juros de mora, nos termos do art. 202, §1º do Regimento Interno do TCU, descontado o valor eventualmente recolhido, com a aplicação da multa prevista no art. 57, da Lei 8.443/1992, ao responsável Antônio Fernando Brito Pinto, e com aplicação da multa prevista no art. 58, inciso I, da Lei 8.443/1992, ao responsável Rosival Lopes dos Santos.
Por fim, como não houve elementos que pudessem modificar o entendimento acerca das irregularidades em apuração, mantém-se a matriz de responsabilização presente na peça 27.
PROPOSTA DE ENCAMINHAMENTO
Diante do exposto, submetem-se os autos à consideração superior, propondo:
julgar irregulares, nos termos dos arts. 1º, inciso I, 16, inciso III, alíneas 'b' e 'c', da Lei 8.443/1992, c/c os arts. 19 e 23, inciso III, da mesma Lei, as contas do responsável Antônio Fernando Brito Pinto (CPF XXX.170.925-XX) , condenando-o ao pagamento da importância a seguir especificada, atualizada monetariamente e acrescida dos juros de mora, calculada a partir da data discriminada até a data da efetiva quitação do débito, fixando-lhe o prazo de quinze dias, para que comprove, perante o Tribunal, o recolhimento da referida quantia aos cofres do Fundo Nacional de Desenvolvimento da Educação, nos termos do art. 23, inciso III, alínea 'a', da citada lei, c/c o art. 214, inciso III, alínea 'a', do Regimento Interno do TCU.
Débito relacionado ao responsável Antônio Fernando Brito Pinto (CPF XXX.170.925-XX) :
	Data de ocorrência
	Valor histórico (R$) 

	4/1/2012
	91.350,00

aplicar ao responsável Antônio Fernando Brito Pinto (CPF XXX.170.925-XX) , a multa prevista no art. 57, da Lei 8.443/1992, c/c o art. 267, do Regimento Interno do TCU, fixando-lhe o prazo de quinze dias, a contar da notificação, para que comprove, perante o Tribunal (art. 214, inciso III, alínea 'a', do Regimento Interno do TCU) , o recolhimento da dívida aos cofres do Tesouro Nacional, atualizada monetariamente desde a data do acórdão que vier a ser proferido por este Tribunal até a do efetivo recolhimento, se paga após o vencimento, na forma da legislação em vigor;
considerar revel o responsável Rosival Lopes dos Santos (CPF XXX.607.165-XX) , para todos os efeitos, dando-se prosseguimento ao processo, com fulcro no art. 12, § 3º, da Lei 8.443/1992;
julgar irregulares, nos termos dos arts. 1º, inciso I, 16, inciso III, alínea 'a', da Lei 8.443/1992, c/c os arts. 19 e 23, inciso III, da mesma Lei, as contas do responsável Rosival Lopes dos Santos (CPF XXX.607.165-XX) ; 
aplicar ao responsável Rosival Lopes dos Santos (CPF XXX.607.165-XX) , a multa prevista no art. 58, inciso I, da Lei 8.443/1992, c/c o art. 268, inciso I, do Regimento Interno do TCU, fixandolhe o prazo de quinze dias, a contar da notificação, para que comprove, perante o Tribunal (art. 214, inciso III, alínea 'a', do Regimento Interno do TCU) , o recolhimento da dívida aos cofres do Tesouro Nacional, atualizada monetariamente desde a data do acórdão que vier a ser proferido por este Tribunal até a do efetivo recolhimento, se paga após o vencimento, na forma da legislação em vigor;
autorizar, desde logo, a cobrança judicial das dívidas, caso não atendidas as notificações, na forma do disposto no art. 28, inciso II, da Lei 8.443/1992;
autorizar também, desde logo, se requerido, com fundamento no art. 26, da Lei 8.443/1992, c/c o art. 217, §§ 1º e 2º, do Regimento Interno do TCU, o parcelamento das dívidas em até 36 parcelas, incidindo, sobre cada parcela, corrigida monetariamente, os correspondentes acréscimos legais, fixando-lhes o prazo de quinze dias, a contar do recebimento da notificação, para comprovarem, perante o Tribunal, o recolhimento da primeira parcela, e de trinta dias, a contar da parcela anterior, para comprovarem o recolhimento das demais parcelas, devendo incidir, sobre cada valor mensal, atualizado monetariamente, os juros de mora devidos, no caso do débito, na forma prevista na legislação em vigor, alertando os responsáveis de que a falta de comprovação do recolhimento de qualquer parcela importará o vencimento antecipado do saldo devedor, nos termos do § 2º do art. 217 do Regimento Interno deste Tribunal; 
enviar cópia do Acórdão a ser prolatado à Procuradoria da República no Estado da Bahia, nos termos do § 3º do art. 16 da Lei 8.443/1992, c/c o § 7º do art. 209 do Regimento Interno do TCU, para adoção das medidas cabíveis;
enviar cópia do Acórdão que vier a ser proferido ao Fundo Nacional de Desenvolvimento da Educação e aos responsáveis, para ciência;
informar à Procuradoria da República no Estado da Bahia, ao Fundo Nacional de Desenvolvimento da Educação e aos responsáveis que a presente deliberação, acompanhada do Relatório e do Voto que a fundamenta, está disponível para a consulta no endereço www.tcu.gov.br/acordaos, além de esclarecer que, caso requerido, o TCU poderá fornecer sem custos as correspondentes cópias, de forma impressa; e
k) informar à Procuradoria da República no Estado da Bahia que, nos termos do parágrafo único do art. 62 da Resolução TCU 259/2014, os procuradores e membros do Ministério Público credenciados nesta Corte podem acessar os presentes autos de forma eletrônica e automática, ressalvados apenas os casos de eventuais peças classificadas como sigilosas, as quais requerem solicitação formal".
2.	O Ministério Público junto a este Tribunal manifestou-se de acordo com a unidade técnica, ante as seguintes considerações (peça 61) :
"7. Compartilho do entendimento da Secex-TCE de que os responsáveis não trouxeram aos autos documentos que pudessem descaracterizar as irregularidades que motivaram a citação e as audiências.
O Sr. Antônio Fernando Brito Pinto argumenta que prestou contas dos recursos repassados no âmbito do PBA 2011. Para corroborar sua alegação, junta tela do Sistema de Gestão de Prestação de Contas (SIGPC) que comprovaria a entrega da prestação de contas em 13/6/2014 (peças 49, p. 3; e 52, p. 1) , afastando, portanto, as irregularidades que lhe são imputadas.
Ocorre que o FNDE, por meio da Resolução FNDE 27, de 30 de dezembro de 2014 (https://diariofiscal.com.br/ZpNbw3dk20XgIKXVGacL5NS8haIoH5PqbJKZaawfaDwCm/legislacaofederal/resolucao/2014/fnde27.htm) , alterou o prazo e a forma de prestar contas por meio do SIGPC Contas Online dos recursos relativos ao PBA dos exercícios de 2010, 2011, 2012 e 2013, estabelecendo o seguinte:
Art. 1º Alterar os prazos e a forma de prestar contas no Sistema de Gestão de Prestação de Contas - SiGPC Contas Online dos recursos financeiros recebidos por prefeituras municipais e secretarias de educação dos estados e do Distrito Federal para desenvolverem ações do Programas Brasil Alfabetizado (PBA) , nos ciclos 2010, 2011, 2012 e 2013, cada um deles normatizado por Resolução específica.
Art. 2º Tornam-se sem efeito as prestações de contas do PBA 2010, 2011, 2012 e 2013 enviadas pelas prefeituras municipais e secretarias de educação dos Estados e do Distrito Federal no formato e prazo anteriormente estabelecidos, bem como deixam de ter efeito os recibos de comprovação de recebimento dessas contas e as notificações por omissão emitidas pelo SiGPC Contas Online relativamente aos exercícios supracitados.
Art. 3º O novo prazo para o envio das prestações de contas do PBA 2010, 2011, 2012 e 2013 obedecerá ao disposto no § 3º-A do art. 2º da Resolução CD/FNDE nº 2/2012 e será divulgado no portal do FNDE e informado aos entes executores por meio de comunicação eletrônica. (destacamos) 
Verifica-se, portanto, que o recibo apresentado pelo ex-prefeito foi tornado sem efeito pelo FNDE ainda durante o seu mandato. Dessa forma, não constitui documento hábil a afastar a irregularidade de 'não comprovação da boa e regular aplicação dos recursos federais (...) em face da omissão na prestação de contas' (peça 28) que lhe é imposta.
O ex-gestor tampouco apresentou evidências de que disponibilizou as condições materiais necessárias para que seu sucessor, em cuja gestão recaiu o prazo final para prestação de contas, pudesse se desincumbir de sua missão.
Diante do exposto, não há elementos para afastar o débito ou a responsabilidade do Sr. Antônio Fernando Brito Pinto. Por força do que dispõe o art. 70, parágrafo único, da Constituição Federal, compete ao gestor prestar contas da integralidade das verbas federais recebidas, cabendo-lhe o ônus da prova quanto à boa e regular aplicação desses recursos. Tal entendimento está consolidado nesta Corte de Contas, conforme se verifica nos Acórdão 1577/2014-TCU-Segunda Câmara, 6.716/2015-TCU-1ª Câmara, 9.254/2015-TCU-2ª Câmara, 9.820/2015-TCU-2ª Câmara e 659/2016-TCU-2a Câmara.
Quanto ao Sr. Rosival Lopes dos Santos, atual prefeito de Taperoá - BA, - regularmente notificado no endereço constante de seu cadastro na Receita Federal e no endereço da prefeitura -, esse permaneceu silente. Assim, embora conste dos autos representação por ato de improbidade administrativa protocolada em 5/11/2017 pelo Município de Taperoá - BA em desfavor do Sr. Antônio Fernando Brito Pinto (peça 10, p. 16-20) , o Sr. Rosival deixou de apresentar justificativas para demonstrar a impossibilidade de prestar contas, o que enseja o julgamento pela irregularidade de suas contas e a aplicação da multa prevista no art. 58, inciso I, da Lei 8.443/1992. Nesse sentido, reproduzo o disposto no art. 9B, da Instrução Normativa TCU 71/2012, introduzido pela Instrução Normativa TCU 88/2020:
Art. 9.B. - Quando o peri¿odo de gesta¿o integral dos recursos na¿o coincidir com o mandato em que ocorrer o vencimento da prestac¿a¿o de contas, havendo du¿vidas sobre quem deu causa a¿ omissa¿o, antecessor e sucessor sera¿o notificados para recolher o débito, prestar contas ou apresentar justificativas sobre a omissão, o primeiro por supostamente na¿o ter deixado a documentac¿a¿o necessa¿ria para que o sucessor pudesse prestar contas e o segundo por ter descumprido o dever de apresentar a prestação de contas no prazo devido.
Para¿grafo u¿nico. O sucessor podera¿ se eximir da responsabilidade sobre a omissão se, cumulativamente, demonstrar a adoc¿a¿o de medida legal de resguardo ao patrimo¿nio pu¿blico e apresentar justificativas que demonstrem a impossibilidade de prestar contas no prazo legal, acompanhadas de elementos comprobato¿rios das ac¿o¿es concretas adotadas para reunir a documentac¿a¿o referente a¿s contas. (destacamos) ".
	É o relatório.

8.1. Jayme de Souza Vieira Lima Filho (20838/OAB-BA) e outros, representando Antônio Fernando Brito Pinto.

Procurador Sergio Ricardo Costa Caribé.

TOMADA DE CONTAS ESPECIAL. OMISSÃO NA PRESTAÇÃO DE CONTAS. NÃO COMPROVAÇÃO DA BOA E REGULAR APLICAÇÃO DE RECURSOS PÚBLICOS FEDERAIS. CITAÇÃO. AUDIÊNCIA. REVELIA DE UM DOS RESPONSÁVEIS. REJEIÇÃO DAS ALEGAÇÕES DE DEFESA DO OUTRO. IRREGULARIDADE DAS CONTAS. DÉBITO. MULTA.

TOMADA DE CONTAS ESPECIAL (TCE)

Secretaria de Controle Externo de Tomada de Contas Especial (SecexTCE).

Aprecia-se tomada de contas especial instaurada pelo Fundo Nacional de Desenvolvimento da Educação - FNDE, em desfavor do Sr. Antônio Fernando Brito Pinto, ex-prefeito do Município de Taperoá/BA (gestões 2009-2012 e 2013-2016) , em razão da omissão no dever de prestar contas dos recursos recebidos pela municipalidade, no exercício de 2011, por força do Programa Brasil Alfabetizado (PBA ou BRALF) , no total de R$ 91.350,00, cujo prazo findou em 25/5/2017 (peça 26) .
2. 	No âmbito deste Tribunal, ao examinar a documentação inserta nos autos (peça 28) , a Secretaria de Tomada de Contas Especial (Secex-TCE) concluiu pela inclusão no rol de responsáveis do Sr. Rosival Lopes dos Santos, prefeito sucessor (gestão 2017-2020) , haja vista o prazo para apresentação da prestação de contas devida ter-se encerrado durante seu mandato. 
3. 	Ato contínuo, promoveu a citação do Sr. Antônio Fernando Brito Pinto, pela totalidade dos valores repassados à municipalidade, em razão da não comprovação de sua regular aplicação, ante a omissão no dever de prestar contas. Promoveu, também, a audiência desse responsável pela "não disponibilização das condições materiais mínimas e necessárias para que o seu sucessor pudesse apresentar a prestação de contas" devida. 
4. 	Quanto ao Sr. Rosival Lopes dos Santos, promoveu a sua audiência pelo "não cumprimento do prazo originalmente estipulado para prestação de contas do Programa Brasil Alfabetizado, no exercício de 2011, cujo prazo encerrou-se em 25/5/2017, e não apresentação de justificativas ao concedente que demonstrasse a existência de impedimento de prestar contas quando do vencimento do referido prazo". 
5. 	Embora notificado de forma regular e válida, em plena conformidade com os normativos acerca da matéria, o Sr. Rosival Lopes dos Santos permaneceu silente, o que caracteriza a sua revelia, nos termos do art. 12, § 3º, da Lei 8.443/1992, devendo-se, portanto, dar prosseguimento ao processo.
6.	Já o Sr. Antônio Fernando Brito Pinto apresentou defesa (peças 49 a 52) alegando, em síntese, que teria prestado contas dos recursos em tela ainda em sua gestão, conforme atestariam recibos extraídos do Sistema de Gestão de Prestação de Contas - SIGPC do FNDE.
7. 	Após examinar tal alegação, a Secretaria de Controle Externo de Tomada de Contas Especial - SecexTCE sugeriu o julgamento pela irregularidade das contas e a condenação em débito do Sr. Antônio Fernando Brito Pinto, com aplicação da multa prevista no art. 57 da Lie 8.443/1992. Quanto ao Sr. Rosival Lopes dos Santos, sugeriu a irregularidade das contas e a aplicação da multa prevista no art. 58, inciso I, da referida lei.
8. 	Acolho o encaminhamento de mérito proposto pela unidade técnica, o qual foi endossado pelo douto Parquet e cujos fundamentos incorporo às minhas razões de decidir.
9. 	De fato, os recibos apresentados pelo Sr. Antônio Fernando Brito Pinto não têm o condão de elidir a irregularidade que lhe foi imputada haja vista tratarem de repasses distintos do PBA de 2011.
10.	Conforme consulta recente realizada pela unidade técnica junto ao SIGPC (peças 55 e 56) , a situação da prestação de contas dos recursos objeto desta tomada de contas especial continua "Omisso", inexistindo qualquer registro de apresentação de prestação de contas de tais recursos.
11.  	Ressalto que, conforme assentado na jurisprudência consolidada desta Casa, compete ao gestor o ônus de comprovar a regularidade da aplicação dos recursos públicos sob sua responsabilidade. 
12.	No caso em exame, a responsabilidade do Sr. Antônio Fernando Brito Pinto decorre do fato de ter sido o gestor dos recursos federais recebidos à conta do PBA no exercício 2011. Já a responsabilidade do Sr. Rosival Lopes dos Santos decorre do fato de o prazo final para apresentação da prestação de contas desses recursos ter recaído em sua gestão e em consonância com o disposto na Súmula TCU Súmula 230, segundo a qual "Compete ao prefeito sucessor apresentar a prestação de contas referente aos recursos federais recebidos por seu antecessor, quando este não o tiver feito e o prazo para adimplemento dessa obrigação vencer ou estiver vencido no período de gestão do próprio mandatário sucessor, ou, na impossibilidade de fazê-lo, adotar as medidas legais visando ao resguardo do patrimônio público".
13. 	Sendo assim, e ante a inexistência nos autos de elementos evidenciando a boa-fé na conduta dos responsáveis, cabe, desde já, o julgamento das presentes contas pela irregularidade, com imputação de débito.
14. 	Quanto à aplicação de sanção, constato que, nos termos do Acórdão 1441/2016-TCU-Plenário, de fato, não ocorreu a prescrição da pretensão punitiva do TCU. 
15. 	Com efeito, o prazo estabelecido para a prestação de contas dos recursos em tela encerrou-se em 26/5/2017, conforme notícia do FNDE (peça 26) . Em vista disso e do fato de que o ato ordenatório do chamamento dos responsáveis deu-se em 12/5/2020 (peça 30) , tem-se que não transcorreu o lapso de dez anos preconizado na Lei Civil, sendo cabida, portanto, a aplicação de multa aos responsáveis.
	Pelas razões expostas, VOTO no sentido de que seja adotado o acórdão que ora submeto à apreciação deste colegiado.
TCU, Sala das Sessões Ministro Luciano Brandão Alves de Souza, em 3 de novembro de 2020.
Ministro JOÃO AUGUSTO RIBEIRO NARDES 
Relator